ACORDAO-COMPLETO-2574748

ACÓRDÃO 235/2023 ATA 6/2023 - PLENÁRIO

VISTOS, relatados e discutidos estes autos de relatório de auditoria de conformidade realizada, no âmbito do Fiscobras 2014, nas cláusulas de reajuste aplicáveis aos contratos de obras dos grandes empreendimentos de refino da Petrobras;
ACORDAM os Ministros do Tribunal de Contas da União, reunidos em Sessão do Plenário, ante as razões expostas pelo Relator, em:
9.1. considerar cumprida a determinação contida no item 9.1 do Acórdão 1354/2022-TCU-Plenário;
9.2. desentranhar a peça 554 destes autos para juntá-la ao TC Processo 043.925/2021-9;
9.3. arquivar os presentes autos nos termos do inciso III do art. 169 do Regimento Interno do TCU e do item 9.7 do Acórdão 1354/2022-TCU-Plenário.

Fiscalização realizada no âmbito do Fiscobras/2014, na qual se verificou a conformidade das cláusulas de reajuste aplicáveis aos contratos de obras dos grandes empreendimentos de refino da Petrobras.

Petróleo Brasileiro S.A.

3. Responsáveis: Consorcio CII - Consórcio Ipojuca Interligações (11.387.267/0001-08); Consórcio CNCC - Camargo Correa - Cnec (10.517.133/0001-93); Consórcio Rnest - Conest (11.045.775/000108).

13.1. Ministros presentes: Bruno Dantas (Presidente), Walton Alencar Rodrigues, Benjamin Zymler, Augusto Nardes, Aroldo Cedraz, Vital do Rêgo (Relator), Jorge Oliveira e Antonio Anastasia.
13.2. Ministro-Substituto convocado: Augusto Sherman Cavalcanti.
13.3. Ministros-Substitutos presentes: Marcos Bemquerer Costa e Weder de Oliveira.

VITAL DO RÊGO

Adoto como relatório a instrução elaborada pelo auditor da então Secretaria Extraordinária de Operações Especiais em Infraestrutura (extinta) , cujas propostas contaram com a anuência do dirigente da unidade técnica:
I. INTRODUÇÃO
Trata-se de auditoria realizada no período de 14/4/2014 a 13/6/2014, no âmbito do Fiscobras/2014, na qual se verificou a conformidade das cláusulas de reajuste aplicáveis aos contratos de obras dos grandes empreendimentos de refino da Petrobras. A auditoria examinou 52 contratos atinentes a cinco empreendimentos (implantados ou em implantação) , a saber: Refinaria Presidente Getúlio Vargas (Repar) , Refinaria de Paulínia (Replan) , Refinaria Abreu e Lima (Rnest) , Complexo Petroquímico do Rio de Janeiro (Comperj) e Refinaria Premium I (Premium I) .
Foram relatados dois achados de auditoria:
indefinição do critério de reajuste no edital de licitação ou sua alteração injustificada no transcorrer da licitação; e
indícios de danos decorrentes de condições de reajustes inadequados.
II. HISTÓRICO 
Considerando os fortes indícios de pagamentos indevidos, foi determinada, cautelarmente, à Petrobras, a utilização dos pesos indicados no item 9.1 da decisão acima referida, quando do reajuste contratual nas medições referentes ao Trem 2, nos pagamentos vindouros relativos aos serviços dos Contratos Unidade de Coqueamento Retardado - UCR (Consórcio CNCC) , Unidade de Hidrotratamento de Diesel e Nafta e de Geração de Hidrogênio - UHDT (Consórcio Rnest-Conest) , construção das interligações - Tubovias (Consórcio Ipojuca Interligações)  e Unidade de Destilação Atmosférica - UDA (Consórcio Rnest-Conest) da Rnest. 
No item 9.2 do Acórdão 2496/2014-TCU-Plenário (Rel. Min. José Jorge) foi determinada a oitiva da Petrobras e das empresas contratadas sobre a adoção de fórmula de reajuste incompatível com as características da obra, acarretando indícios de pagamento indevido de reajustes contatuais (peça 97) .
Depois da análise das oitivas pela SeinfraPetróleo (peças 296 a 298) , foi exarado o Acórdão 1745/2016-TCU-Plenário (Rel. Min. Ministro Vital do Rêgo; peça 317) , por meio do qual foi determinado à Petrobras que comprovasse ao TCU a adoção de medidas para a revisão dos contratos UCR (0800.0053457.09.2/2009) , UDA (0800.0053456.09.2/2009) , UHDT (0800.0055148.09.2/2009) e Tubovias (0800.0057000.10.2/2010) , redefinindo a fórmula de reajustamento, conforme tabela indicada no subitem 9.1 da decisão. No subitem 9.2 foi determinado à Petrobras que passasse "a glosar, nas faturas vindouras, inclusive as decorrentes de futuros termos aditivos ou transações extrajudiciais, os valores relativos ao pagamento indevido a título de reajuste contratual, até que se recupere a diferença". 
Esta Corte determinou ainda à SeinfraPetróleo que, no âmbito dos TC Processo 003.586/20111 (UDA) , Processo 004.040/20112 (UHDT) , Processo 004.038/20118 (Tubovias) e Processo 004.025/20113 (UCR) , "quando do cálculo definitivo do potencial prejuízo aos cofres públicos decorrentes dos sobrepreços identificados naquelas avenças investigadas, considere, também, o efetivo cumprimento das determinações constantes nos subitens 9.1 e 9.2".
Interpostos e julgados recursos diversos, foi prolatado o Acórdão 2354/2018-TCU-Plenário (Rel. Min. Benjamin Zymler; peça 396) , o qual tornou insubsistente o Acórdão 1745/2016-TCU-Plenário (Rel. Min. Vital do Rêgo) . Entre outras medidas, foi expedida a medida cautelar, determinada a nova oitiva dos consórcios, a diligência à Petrobras para que fosse informada a situação atual dos contratos em questão, bem como a instauração de TCE para "apurar os responsáveis e quantificar os débitos decorrentes do pagamento de reajustamento irregular nos Contratos da UCR, UHDT, Tubovias e UDA, todos da Rnest, tendo em vista a adoção de fórmula de reajuste incompatível com as características da obra".
Em cumprimento a essa decisão, foram autuadas as tomadas de contas especiais apartadas (peças 406 e 468) para os contratos da UCR/RNEST (TC Processo 040.140/20180) , Tubovias RNEST (TC Processo 040.142/20183) e UDA/UHDT RNEST (TC Processo 040.143/20180) .
Depois da instrução desta unidade técnica (peças 447 a 449) , foi realizada nova diligência à Petrobras para informar a situação atual dos contratos (peças 450 e 454) . A resposta foi juntada na peça 462, depois de prorrogação do prazo (peças 457, 458, 460 e 461) . 
A partir dos elementos constantes dos autos, depreende-se que já foram realizadas a diligência à Petrobras para obter informações sobre os contratos ora em análise, bem como foram realizadas as oitivas "dos consórcios contratados para que se manifestem sobre os pressupostos da medida cautelar e a 'adoção de fórmula de reajuste incompatível com as características da obra, acarretando indícios de pagamento indevido de reajustes contatuais'" (peça 396) .
As oitivas dos consórcios constam das peças (peças 409 a 411) . Os Consórcios Rnest-Conest e CII - Ipojuca Interligações não se manifestaram, apesar de terem sido regularmente notificados (peças 412 e 414) . 
O Consórcio CNCC - Camargo Corrêa CNEC solicitou prorrogação de prazo em mais de uma ocasião (peças 417, 427 e 431) , alegando, por derradeiro, dificuldades de acesso a alguns documentos dos autos. Divergindo parcialmente da unidade técnica (peças 436 e 437) , o Ministro-Relator prorrogou novamente o prazo e concedeu acesso integral aos autos (peça 440) . A resposta está acostada nas peças 444 e 445. Em seguida, o consórcio complementou sua defesa por meio da peça 486.
Instruções anteriores (peças 391, 490, 507 e 531) , analisaram o mérito das respostas das oitivas, requerimentos diversos dos responsáveis e alegações de cerceamento de defesa. Na última ocasião, o processo foi a julgamento e, por meio do Acórdão 1354/2022-TCU-Plenário (Rel. Min. Vital do Rêgo) , estabeleceu-se (peça 535, p. 1) :
9.1. tornar definitivos os termos da decisão cautelar exarada por meio do Acórdão 2354/2018-TCU-Plenário, fixando o prazo de 15 (quinze) dias, com fundamento no art. 251, caput, do RITCU, a contar da ciência, para que a Petrobras apresente a este Tribunal documentos que comprovem as medidas adotadas para implementar a fórmula de reajustamento dos contratos UCRRnest; UDA-Rnest; UHDT-Rnest e Tubovias-Rnest abaixo indicada, contemplando os valores pagos de acordo com cada uma das fórmulas (original e da medida cautelar) , eventual glosa, compensação ou valores ainda a pagar:
[TABELA]
9.2. considerar elidida a irregularidade atinente à sonegação de informações inicialmente constatada no transcurso da auditoria;
 (...) 
9.7. arquivar o presente processo nos termos do inciso III do art. 169 do Regimento Interno do TCU.
Posteriormente, em virtude de resposta da Petrobras em atendimento ao item 9.1 acima transcrito (peça 544) , o Sr. Ministro-Relator determinou o retorno dos autos a esta unidade técnica para avaliar as informações apresentadas (peça 548) .
III. EXAME TÉCNICO
A determinação do item 9.1 do Acórdão 1354/2022-TCU-Plenário (Rel. Min. Vital do Rêgo) estipulava que, no prazo de quinze dias, a Petrobras apresentasse (peça 535, p. 1) documentos que comprovem as medidas adotadas para implementar a fórmula de reajustamento dos contratos UCRRnest; UDA-Rnest; UHDT-Rnest e Tubovias-Rnest abaixo indicada, contemplando os valores pagos de acordo com cada uma das fórmulas (original e da medida cautelar) , eventual glosa, compensação ou valores ainda a pagar:
Pesos a serem utilizados nas repactuações
	Contrato Rnest
	Número do contrato
	Peso dos componentes da fórmula de reajuste de serviços

			Mão de obra
	Materiais
	Equipamentos

	UCR
	0800.0053457.09.2/2009
	65%
	10%
	25%

	UHDT
	0800.0055148.09.2/2009
	65%
	10%
	25%

	Tubovias
	0800.0057000.10.2/2010
	65%
	25%
	10%

	UDA
	0800.0053456.09.2/2009
	65%
	5%
	30%

A resposta da Petrobras consiste em ofício acompanhado de pasta de trabalho nos itens não digitalizáveis, por meio do qual apresenta as informações adiante (peça 544, p. 4-5, grifos na origem) :
A fim de comprovar a implementação da fórmula de reajustamento dos contratos da UCR, UDA, UHDT e Tubovias, todos da RNEST, com pesos originais para medições TREM 1 e da medida cautelar para medições TREM 2, segue uma planilha (Anexo "Fator de Reajuste - Acórdão 2496.2014.xlsx") com as medições realizadas a partir de Setembro de 2014, até o fim dos contratos que ocorreram ao longo de 2015, bem como destacamos as memórias de cada Índice onde pode-se visualizar a distribuição dos pesos Contratuais e dos pesos que estavam em discursão na época (Setembro de 2014 - medida cautelar) .
 (...) 
Conforme já informado ao TCU no Ofício 3-42-2015, para o Contrato de Tubovias, pela característica da obra, foi adotada uma proporção entre Trem 1 e Trem 2, destacada na carta 0057000-PGV-IOA-C-FSC-0103-2014 (Anexo "0057000-PGV-IOA-C-FSC-0103-2014.pdf") .
Abaixo seguem as conclusões/resumos:
Serviços de Implantação da Tubovias de Interligações, A partir de Setembro/2014, foi aplicada a fórmula 65% 25% 10% para as medições do TREM 2 (medida cautelar em atendimento ao Acórdão 2496/2014-TCU-Plenário) e mantida a fórmula Contratual do TREM 1, sendo que a última medição foi em Junho/2015;
Implantação das UDAs, em nenhum dos pagamentos foi aplicada a fórmula 65% 5% 30%, sendo que a última medição foi em Janeiro/2015. Porém, a partir de Setembro/2014 foi aplicada a fórmula 60% 20% 20% para as medições do TREM 2 (medida cautelar 2014) e mantida a fórmula Contratual do TREM 1;
Implantação das UCRs, em nenhum dos pagamentos foi aplicada a fórmula 65% 10% 25%, sendo que a última medição foi em Abril/2015. Porém, a partir de Setembro/2014 foi aplicada a fórmula 60% 20% 20% para as medições do TREM 2 (medida cautelar 2014) e mantida a fórmula Contratual do TREM 1;
Implantação das UHDTs e UGHs, em nenhum dos pagamentos foi aplicada a fórmula 65% 10% 25%, sendo que a última medição foi em Janeiro/2015. Porém, a partir de Setembro/2014 foi aplicada a fórmula 60% 20% 20% para as medições do TREM 2 (medida cautelar 2014) e mantida a fórmula Contratual do TREM 1;
Por fim, no caso das fórmulas abaixo, citadas no Acórdão Nº 1345/2022-TCU/Seproc que tornou definitivo os percentuais do Acórdão 2354/2018-TCU-Plenário, Acórdão este que alterou os percentuais propostos no acórdão 2496/2014 - TCU, não foram aplicados os percentuais pois os contratos já não possuíram mais nenhuma medição desde 2015.
Desse modo, constata-se que a medida cautelar tornada definitiva não foi integralmente cumprida. A Petrobras informou que as últimas medições dos contratos se deram em 2015. Para o Trem 1 da refinaria, a companhia manteve a fórmula contratual para o pagamento de todos os contratos. Para o Trem 2, afirma que aplicou as fórmulas da medida cautelar em 2014. Todavia, à exceção das tubovias, os demais contratos não obedeceram aos pesos preconizados pela decisão desta Corte de Contas. Traçando comparativo entre a determinação do TCU e a informação da Petrobras acerca de seu cumprimento, chega-se ao Quadro 1 abaixo.
Quadro 1: Cumprimento do item 9.1 do Acórdão 1354/2022-TCU-Plenário (Rel. Min. Vital do Rêgo) .
	Contrato Rnest
	Peso dos componentes da fórmula de reajuste de serviços

		Mão de obra
	Materiais
	Equipamentos

		TCU
	Petrobras
	TCU
	Petrobras
	TCU
	Petrobras

	UCR
	65%
	60%
	10%
	20%
	25%
	20%

	UHDT
	65%
	60%
	10%
	20%
	25%
	20%

	Tubovias
	65%
	65%
	25%
	25%
	10%
	10%

	UDA
	65%
	60%
	5%
	20%
	30%
	20%

Por outro lado, há que se considerar que a medida cautelar foi originalmente proferida em 24/9/2014, por meio do Acórdão 2496/2014-TCU-Plenário (Rel. Min. José Jorge) , estipulando à Petrobras que (peça 97, p. 1, sem grifos na origem) nos pagamentos vindouros relativos aos serviços dos Contratos UCR, UHDT, Tubovias e UDA (todos da Rnest) , no que se refere às medições atinentes ao Trem 2, passe a calcular o valor devido a título de reajuste contratual com base nos pesos indicados na tabela a seguir indicada ou, alternativamente, exija das empresas contratadas a apresentação de garantias suficientes a cobrir a diferença entre os valores a serem pagos a título de reajuste com base nas formulas contratuais e os valores a serem calculados a partir dos pesos indicados na tabela seguinte:
Novos pesos foram estabelecidos depois da análise das oitivas, por meio do Acórdão 1745/2016-TCU-Plenário (Rel. Min. Ministro Vital do Rêgo) , chegando-se à versão atualmente confirmada (peça 317) . Mesmo com a anulação desse Acórdão 2354/2018-TCU-Plenário (Rel. Min. Benjamin Zymler, os pesos estabelecidos não foram alterados (peça 396) .
Dessa maneira, uma vez que a medida cautelar excluía o Trem 1 de sua determinação, bem como que os contratos se extinguiram ao longo de 2015, a Petrobras só teve a oportunidade de cumprir a versão original, de 2014. Por isso, mais corretamente, com ela deve ser feito o comparativo, o que se atende no Quadro 2 a seguir.
Quadro 2: Cumprimento do item 9.1 do Acórdão 2496/2014-TCU-Plenário (Rel. Min. José Jorge) .
	Contrato Rnest
	Peso dos componentes da fórmula de reajuste de serviços

		Mão de obra
	Materiais
	Equipamentos

		TCU
	Petrobras
	TCU
	Petrobras
	TCU
	Petrobras

	UCR
	60%
	60%
	20%
	20%
	20%
	20%

	UHDT
	60%
	60%
	20%
	20%
	20%
	20%

	Tubovias
	65%
	65%
	25%
	25%
	10%
	10%

	UDA
	60%
	60%
	10%
	20%
	30%
	20%

Nesse cenário, somente os pesos para o Contrato da Unidade de Destilação Atmosférica não foram integralmente aplicados. Mesmo assim, apenas para os componentes "materiais" e "equipamentos", e com diferença menor do que quando feito o comparativo no Quadro 1. Para conferir-se os cálculos indicados na planilha da Petrobras (peça 544, itens não digitalizáveis) , foram digitados os índices constantes das imagens coladas nas abas de cada contrato, verificando-se a sua correção.
Dessa forma, vê-se que a medida cautelar foi atendida em sua maior parte. No que não foi integralmente cumprida (contrato da UDA) , caso tivessem sido aplicados os pesos do acórdão do TCU (peça 97, p. 1) , ter-se ia obtido um fator de reajuste de 0,4349 e não 0,4422, como utilizado na planilha da Petrobras (peça 544, itens não digitalizáveis, aba "CONSÓRCIO RNEST - CONEST- UDAs") . Recalculando os pagamentos de reajustes com o índice correto, constata-se que os pagamentos foram realizados a maior no total de R$ 20.841,41.
Em todo caso, a fim de confirmar os cálculos e dirimir dúvidas quanto aos pagamentos efetivados, foi expedido o Ofício 10/2022-TCU/SeinfraOperações (peça 550) , a fim de que a Petrobras explicasse a discrepância apontada e apresentasse o comprovante de pagamento de algumas transações indicadas.
Em resposta, foram juntados documentos nos últimos dias 20 e 22 de dezembro (peças 552, 553 e 557) , com pedido de prorrogação de prazo deferido nesse interstício (peças 555 e 556) . Em relação à discrepância, a resposta confirmou a ocorrência de erro material (peça 557, p. 2) , motivo pelo qual foram utilizados os mesmos fatores de outros contratos determinados na mesma ocasião (medida cautelar em sua redação original, de 2014) , a saber 60%, 20% e 20%. Considera-se irrisória a soma de R$ 20.841,41 acima apontada, em face do valor total dos contratos e pagamentos.
Some-se a isso o lapso temporal de mais de oito anos desde a prolação da medida cautelar. Adicionalmente, mesmo que a Petrobras não tenha tido a oportunidade de executar a determinação de 2016 confirmada por acórdão de 2018 (em razão do encerramento dos pagamentos em 2015) , os novos pesos determinados seriam mais conservadores em favor dos contratados.
De qualquer modo, mesmo que tivesse havido dano, o âmbito adequado para seu tratamento seria a TCE Processo 040.143/20180 anteriormente mencionada, não os presentes autos. Por todo o exposto, deixa-se de propor medidas de responsabilização em relação ao ponto.
Em relação aos comprovantes de pagamento, a documentação foi encaminhada na peça 553, depois de explanação sobre alíquotas de tributos praticadas nessas transações (peça 552, p. 2-3) . Em cotejo com o que foi solicitado no ofício de diligência, os comprovantes de pagamento enviados em resposta estão organizados no Quadro 3 a seguir, mencionando-se as páginas da peça 553 relativas a cada pagamento requisitado.
Quadro 3: Comprovantes de pagamento de amostra das transações.
	UCR
	UHDT e UGH
	Tubovias
	UDA

	RM
	Comprovantes
	RM
	Comprovantes
	RM
	Comprovantes
	RM
	Comprovantes

	39
	P. 30-33
	106
	P. 86-92
	81
	P. 1-5
	45
	P. 58-64

	47
	P. 34-37
	112
	P. 93-99
	115
	P. 6-11
	47
	P. 65-69

	51
	P. 38-47
	124
	P. 100-106
	140
	P. 12-16
	48
	P. 70-76

	58
	P. 48-52
	132
	P. 107-111
	183
	P. 17-22
	51
	P. 77-81

	64
	P. 53-57
	155
	P. 112-116
	195
	P. 23-29
	58
	P. 82-85

Constata-se que os valores dos comprovantes de pagamentos da amostra conferem com aqueles informados da resposta ao cumprimento do acórdão (peça 544) , sumarizados no item não digitalizável da peça 552. Por essa razão, considera-se cumprida a determinação do item 9.1 do Acórdão 1354/2022-TCU-Plenário (Rel. Min. Vital do Rêgo) , motivo pelo qual o presente processo pode ser arquivado, nos termos do item 9.7 da aludida decisão.
IV. CONCLUSÃO
A presente instrução monitorou o cumprimento da determinação do item 9.1 do Acórdão 1354/2022-TCU-Plenário (Rel. Min. Vital do Rêgo) , a fim de verificar o atendimento, pela Petrobras, das "medidas adotadas para implementar a fórmula de reajustamento dos contratos UCRRnest; UDA-Rnest; UHDT-Rnest e Tubovias-Rnest abaixo indicada, contemplando os valores pagos de acordo com cada uma das fórmulas (original e da medida cautelar) " (peça 535, p. 1) .
Com base nas respostas apresentadas (peça 544, 552 e 553) , avaliou-se que a Petrobras adotou, por ocasião dos pagamentos contratuais, os pesos determinados pelo TCU, motivo pela qual, pode-se considerar a determinação atendida (itens 22 a 28) . Desse modo, será proposto o arquivamento destes autos, em conformidade com o item 9.7 do Acórdão 1354/2022-TCU-Plenário (Rel. Min. Vital do Rêgo) .
V. Informações adicionais
No curso da elaboração desta instrução, foi juntado a este processo o Ofício GAPRE 125/2022 (peça 554) . No entanto, de sua referência depreende-se que o documento responde o Ofício 60.988/2022-TCU/Seproc, portanto tendo relação com o TC Processo 043.925/2021-9. Por essa razão, será proposto o desentranhamento da peça destes autos para a juntada correspondente ao processo devido.
VI. PROPOSTA DE ENCAMINHAMENTO
Diante do exposto, submetem-se os autos à consideração superior, propondo:
considerar cumprida a determinação contida no item 9.1 do Acórdão 1354/2022-TCU-Plenário (Rel. Min. Vital do Rêgo) ;
desentranhar a peça 554 destes autos para juntá-la ao TC Processo 043.925/2021-9;
arquivar o presente processo nos termos do inciso III do art. 169 do Regimento Interno do TCU e do item 9.7 do Acórdão 1354/2022-TCU-Plenário (Rel. Min. Vital do Rêgo) .
É o relatório.

Alexandre Aroeira Salles (OAB/DF 28.108); Tathiane Vieira Viggiano Fernandes (OAB/DF 27.154); Hélio Siqueira Júnior (OAB/RJ 62.929); Leonardo Chevrand de Miranda e Silva (OAB/RJ 103.506); Cicero Augusto Alves dos Santos (OAB/SP 384.369); Isamara Guimaraes Campos Lobianco (OAB/RJ 157.194); Luis Felipe Vasconcelos de Melo Cavalcanti (OAB/PE 42.884); Bruna Wills (OAB/DF 46.082); Gilberto Mendes Calasans Gomes (OAB/DF 43.391); Alexandre Aroeira Salles (OAB/DF 28.108), Patrícia Guercio Teixeira Delage (OAB/MG 90.459).

Não atuou.

RELATÓRIO DE AUDITORIA. VERIFICAÇÃO DA CONFORMIDADE DAS CLÁUSULAS DE REAJUSTE. OBRAS DA PETROBRAS. RNEST. INDEFINIÇÃO DO CRITÉRIO DE REAJUSTE ANTES DA ASSINATURA DO CONTRATO. INDÍCIOS DE DANOS. CAUTELAR. DETERMINAÇÃO PARA APLICAÇÃO DE NOVOS ÍNDICES. CUMPRIDA. ARQUIVAMENTO.

RELATÓRIO DE AUDITORIA (RA)

Unidade de Auditoria Especializada em Tomada de Contas Especial (AudTCE).

Cuidam os autos de fiscalização realizada no período de 14/4/2014 a 13/6/2014, no âmbito do Fiscobras/2014, na qual se verificou a conformidade das cláusulas de reajuste aplicáveis aos contratos de obras dos grandes empreendimentos de refino da Petrobras. 
A auditoria examinou 52 contratos atinentes a cinco empreendimentos (implantados ou em implantação) : Refinaria Presidente Getúlio Vargas (Repar) , Refinaria de Paulínia (Replan) , Refinaria Abreu e Lima (Rnest) , Complexo Petroquímico do Rio de Janeiro (Comperj) e Refinaria Premium I (Premium I) . Foram identificados dois achados:
a. indefinição do critério de reajuste no edital de licitação ou sua alteração injustificada no transcorrer da licitação; e
b. indícios de danos decorrentes de condições de reajustes inadequados.
Em razão do segundo achado, este Tribunal, por meio do Acórdão 2496/2014-TCU-Plenário (Min. José Jorge) , determinou cautelarmente à Petrobras que utilizasse os pesos indicados a seguir para a definição do índice de reajuste e pagamento dos serviços, referentes ao Trem 2, dos Contratos da Unidade de Coqueamento Retardado - UCR (Consórcio CNCC) , Unidade de Hidrotratamento de Diesel e Nafta e de Geração de Hidrogênio - UHDT (Consórcio Rnest-Conest) , construção das interligações - Tubovias (Consórcio Ipojuca Interligações) e Unidade de Destilação Atmosférica - UDA (Consórcio Rnest-Conest) , todas da Rnest:
	Contrato Rnest
	Número do contrato
	Peso dos componentes da fórmula de reajuste de serviços

			Mão de obra
	Materiais
	Equipamentos

	UCR
	0800.0053457.09.2/2009
	60%
	20%
	20%

	UHDT
	0800.0055148.09.2/2009
	60%
	20%
	20%

	Tubovias
	0800.0057000.10.2/2010
	65%
	25%
	10%

	UDA
	0800.0053456.09.2/2009
	60%
	10%
	30%

Além disso, o citado acórdão determinou a realização de oitiva da Petrobras e das empresas contratadas a respeito da adoção de fórmula de reajuste incompatível com as características da obra, acarretando indícios de pagamento indevido.
As manifestações foram analisadas pela unidade técnica, tendo essa Corte de Contas decidido, consoante Acórdão 1745/2016-TCU-Plenário, de minha relatoria, por redefinir a fórmula de reajustamento. Desse modo, a Petrobras deveria passar a adotar os seguintes pesos:
	Contrato Rnest
	Número do contrato
	Peso dos componentes da fórmula de reajuste de serviços

			Mão de obra
	Materiais
	Equipamentos

	UCR
	0800.0053457.09.2/2009
	65%
	10%
	25%

	UHDT
	0800.0055148.09.2/2009
	65%
	10%
	25%

	Tubovias
	0800.0057000.10.2/2010
	65%
	25%
	10%

	UDA
	0800.0053456.09.2/2009
	65%
	5%
	30%

A mesma decisão determinou à Estatal que comprovasse a revisão dos contratos e glosasse os valores que haviam sido pagos a maior quando das medições futuras.
Na sequência, porém, foi prolatado o Acórdão 2354/2018-TCU-Plenário, do Exmo. Min. Benjamin Zymler, em que se apreciou pedido de reexame. A decisão tornou insubsistente o Acórdão 1745/2016-TCU-Plenário e determinou, cautelarmente, à Petrobras que:
9.3. (...) "nos pagamentos vindouros relativos aos serviços dos Contratos da UCR, UHDT, Tubovias e UDA, todos da Rnest, no que se refere às medições atinentes ao Trem 2, passe a calcular o valor devido a título de reajuste contratual com base nos pesos indicados na tabela a seguir ou, alternativamente, exija das empresas contratadas a apresentação de garantias suficientes a cobrir a diferença entre os valores a serem pagos a título de reajuste com base nas formulas contratuais e os valores a serem calculados a partir dos pesos indicados na tabela seguinte.
	Contrato Rnest
	Número do contrato
	Peso dos componentes da fórmula de reajuste de serviços

			Mão de obra
	Materiais
	Equipamentos

	UCR
	0800.0053457.09.2/2009
	65%
	10%
	25%

	UHDT
	0800.0055148.09.2/2009
	65%
	10%
	25%

	Tubovias
	0800.0057000.10.2/2010
	65%
	25%
	10%

	UDA
	0800.0053456.09.2/2009
	65%
	5%
	30%

Como pode ser observado, o Acórdão 2354/2018-TCU-Plenário tornou insubsistente o Acórdão 1745/2016-TCU-Plenário, mas adotou os mesmos pesos da decisão anterior. Apenas acrescentou a possibilidade de adoção de garantias.
A decisão ainda determinou a realização de novas oitivas e a instauração de Tomada de Contas Especial para apurar os responsáveis e quantificar os débitos decorrentes do pagamento de reajustamento irregular nos mesmos contratos. Como consequência foram abertos três apartados: UCR/RNEST (TC Processo 040.140/20180) , Tubovias RNEST (TC Processo 040.142/20183) e UDA/UHDT RNEST (TC Processo 040.143/20180) .
Além disso, o Acórdão 2354/2018-TCU-Plenário definiu a realização de nova diligência à Petrobras, para que a empresa informasse a situação dos contratos e comprovasse o cumprimento da decisão.
As respostas da empresa e demais manifestações dos responsáveis foram analisadas pela unidade técnica às peças 391, 490, 507 e 531. Ao fim, esta Corte de Contas, por meio do Acórdão 1354/2022-TCU-Plenário, também de minha relatoria, decidiu por:
9.1. tornar definitivos os termos da decisão cautelar exarada por meio do Acórdão 2354/2018-TCU-Plenário, fixando o prazo de 15 (quinze) dias, com fundamento no art. 251, caput, do RITCU, a contar da ciência, para que a Petrobras apresente a este Tribunal documentos que comprovem as medidas adotadas para implementar a fórmula de reajustamento dos contratos UCRRnest; UDA-Rnest; UHDT-Rnest e Tubovias-Rnest abaixo indicada, contemplando os valores pagos de acordo com cada uma das fórmulas (original e da medida cautelar) , eventual glosa, compensação ou valores ainda a pagar:
	Contrato Rnest
	Número do contrato
	Peso dos componentes da fórmula de reajuste de serviços

			Mão de obra
	Materiais
	Equipamentos

	UCR
	0800.0053457.09.2/2009
	65%
	10%
	25%

	UHDT
	0800.0055148.09.2/2009
	65%
	10%
	25%

	Tubovias
	0800.0057000.10.2/2010
	65%
	25%
	10%

	UDA
	0800.0053456.09.2/2009
	65%
	5%
	30%

Observa-se que mais uma vez foram mantidos os pesos. Ocorre, contudo, que os contratos em análise tiveram suas últimas medições realizadas ainda no ano de 2015. Em janeiro/2015, no caso dos contratos da UHDT e da UDA, em junho, no caso das Tubovias, e em setembro, no caso da UCR.
Desse modo, ao verificar o cumprimento da determinação contida no Acórdão 1354/2022-TCU-Plenário, a unidade técnica constatou que a Petrobras seguiu a decisão que estava vigente à época dos últimos pagamentos realizados, o Acórdão 2496/2014-TCU-Plenário, e não os pesos que haviam sido definidos na sequência, por meio do Acórdão 1745/2016-TCU-Plenário.
Nos exatos termos da unidade técnica:
20. Dessa maneira, uma vez que a medida cautelar excluía o Trem 1 de sua determinação, bem como que os contratos se extinguiram ao longo de 2015, a Petrobras só teve a oportunidade de cumprir a versão original, de 2014.
[TABELA]
21. Nesse cenário, somente os pesos para o Contrato da Unidade de Destilação Atmosférica não foram integralmente aplicados. Mesmo assim, apenas para os componentes "materiais" e "equipamentos", e com diferença menor do que quando feito o comparativo no Quadro 1. Para conferir-se os cálculos indicados na planilha da Petrobras (peça 544, itens não digitalizáveis) , foram digitados os índices constantes das imagens coladas nas abas de cada contrato, verificando-se a sua correção.
Tem-se, portanto, que a Petrobras, em cumprimento ao Acórdão 2496/2014-TCU-Plenário, aplicou os pesos indicados por este Tribunal para a definição dos índices de reajuste. A única exceção ocorreu em relação aos pagamentos realizados no âmbito do Contrato da UDA, o que teria gerado um pagamento a maior no total de R$ 20.841,41.
Questionada, a Estatal informou que essa diferença seria consequência de um erro material, pois teriam sido adotados os mesmos pesos dos Contratos das unidades Coqueamento Retardado (UCR) e de Hidrotratamento de Diesel e Nafta e de Geração de Hidrogênio (UHDT) , de forma equivocada.
Quanto ao fato, acompanho o entendimento da unidade técnica no sentido de que esse valor é irrisório quando comparado com o valor dos contratos em análise e de que o longo decurso de tempo desde esses pagamentos (2015) desaconselha a adoção de qualquer outra providência.
Além disso, a unidade técnica solicitou alguns comprovantes de pagamento, de forma aleatória, para verificar se os valores de fato pagos pela Petrobras coincidiam com aqueles constantes da planilha apresentada pela empresa. Uma vez confirmados os valores, a SecexOperações concluiu pelo cumprimento do Acórdão 1354/2022-TCU-Plenário e sugeriu o arquivamento do processo por considerar a determinação cumprida (art. 169, inciso III, do Regimento Interno do TCU) .
Nesse cenário, acompanho a proposta da unidade técnica de arquivar os presentes autos, frente o cumprimento da determinação, e adoto suas análises como minhas razões de decidir.
Mesmo que não tenham sido utilizados os pesos indicados no Acórdão 1354/2022-TCU-Plenário, a determinação pode ser considerada cumprida, pois foram utilizados os pesos indicados na decisão vigente à época, o Acórdão 1745/2016-TCU-Plenário.
Acompanho também a proposta acessória de desentranhar a peça 554 destes autos para juntá-la ao processo o TC Processo 043.925/2021-9, em razão da pertinência da matéria.
Diante do exposto, voto para que seja adotada a minuta de deliberação que ora trago ao exame deste Colegiado.
TCU, Sala das Sessões, em 15 de fevereiro de 2023.
Ministro VITAL DO RÊGO 
Relator